臺灣高等法院臺南分院刑事判決
110年度金上訴字第1049號
上  訴  人  臺灣嘉義地方檢察署檢察官
被      告  蘇美惠


            徐月香



上列上訴人因被告加重詐欺等案件，不服臺灣嘉義地方法院110
年度金訴字第144號中華民國110年7月29日第一審判決（起訴案
號：臺灣嘉義地方檢察署109年度偵字第9913號），提起上訴，
本院判決如下：
    主  文
原判決撤銷，發回臺灣嘉義地方法院。
    理  由
一、公訴意旨略以：
  ㈠被告蘇美惠於民國109年間，加入通訊軟體Line暱稱「bojing
     richie Lee」、「鼎金數位金融-LEO/子珺」、「Noble en
    gineer」(即臉書帳號：「Douglas Zhang」之人)等真實姓
    名年籍不詳之人所組成3人以上，以實施詐術為手段所組成
    具有持續性、結構性、牟利性之犯罪組織（下稱系爭詐欺集
    團），夥同系爭詐欺集團內之成員意圖為自己不法之所有，
    共同基於3人以上詐欺取財、洗錢之犯意聯絡，由被告蘇美
    惠於民國109年7月26日晚間9時30分許，向不知情之友人陳
    樹藍以友人購物要匯款需帳戶為由，向陳樹藍商借得陳樹藍
    之母陳黃虳(陳樹藍、陳黃虳涉案部分均另為不起訴處分)之
    六腳蒜頭郵局帳號000-00000000000000號帳戶（下稱系爭郵
    局帳戶）使用，另由系爭詐欺集團之不詳成員，於109年6月
    15日起以臉書帳號「Douglas Zhang」於臉書上向告訴人林
    秀鳳發出交友邀請，與告訴人林秀鳳成為好友後， 以Line
    通訊軟體暱稱「Noble engineer」與告訴人林秀鳳互加Line
    通訊軟體好友。「Noble engineer」繼而對告訴人林秀鳳佯
    稱其海上鑽油平台機器損壞，需請告訴人林秀鳳協助匯款等
    語，致告訴人林秀鳳陷於錯誤，於109年7月27日11時11分許
    ，以其女戴倩南之遠東國際商業銀行00000000000000號帳戶
    ，將新臺幣(下同)111萬5,520元匯入系爭郵局帳戶。繼由被
    告蘇美惠依「bojing richie Lee」指示，指示陳樹藍提領
    上開款項，陳樹藍因而於同年月28日16時32分許，至位在嘉
    義縣○○鄉○○村000○0號之蒜頭郵局，提領前述匯入之111萬5,
    520元款項後，在該郵局外交付被告蘇美惠前開款項。被告
    蘇美惠取得前開款項後，向「bojing richie Lee」回報，
    並依「bojing richie Lee」之指示與「鼎金數位金融-LEO/
    子珺」聯繫，於同日19時許，將上開款項於桃園國際機場第
    二航廈某餐廳內交付予「鼎金數位金融-LEO/子珺」，由「
    鼎金數位金融-LEO/子珺」當場由前開款項內拿取4萬元報酬
    交付予被告蘇美惠。被告蘇美惠及系爭詐欺集團成員因而以
    上開層層轉交之方法製造金流之斷點，致無從追查前揭犯罪
    所得之去向，而掩飾或隱匿該犯罪所得。
  ㈡被告徐月香於109年間，亦加入前述被告蘇美惠所屬之詐欺集
    團，而與被告蘇美惠、通訊軟體Line暱稱「bojing richie 
    Lee」(即通訊軟體Line暱稱「Official」之人)、「Gen Wan
    g wei」、「unitednationvacation」等真實姓名年籍不詳
    之人所組成3人以上，以實施詐術為手段所組成具有持續性
    、結構性、牟利性之犯罪組織（下稱系爭詐欺集團），夥同
    系爭詐欺集團內之成員意圖為自己不法之所有，共同基於3
    人以上詐欺取財、洗錢之犯意聯絡，由系爭詐欺集團之不詳
    成員於109年7月中旬起，以Line通訊軟體暱稱「Gen Wang w
    ei」與被害人吳彩華交友，「Gen Wang wei」佯稱其於伊拉
    克當兵，隨時會死掉，請被害人吳彩華依通訊軟體Line暱稱
    「unitednationvacation」之「聯合國」帳號之指示，協助
    其離開伊拉克，嗣前開「unitednationcavaion」要求被害
    人吳彩華匯款，致被害人吳彩華陷於錯誤，於109年7月30日
    10時4分許，在臺中市○里區○○○街00號之大里永隆郵局，臨
    櫃將30萬元匯入陳黃虳之系爭郵局帳戶。被告蘇美惠、徐月
    香及系爭詐欺集團成員因而以上開方法製造金流之斷點，致
    無從追查前揭犯罪所得之去向，而掩飾或隱匿該犯罪所得。
    嗣被告蘇美惠、徐月香並依「bojing richie Lee」(即「Of
    ficial」)之指示互相聯絡後，被告蘇美惠、徐月香復指示
    陳樹藍提領該筆款項，徐月香並對陳樹藍稱會給付陳樹藍佣
    金等語，惟經陳樹藍察覺有異而假意應允，並央由被告蘇美
    惠、徐月香南下嘉義取款後，陳樹藍乃於109年8月7日報警
    偵辦，並配合員警由陳樹藍於109年8月7日15時10分許，與
    被告蘇美惠、徐月香相約在嘉義縣六腳鄉蒜頭郵局前碰面交
    付款項，始為警查獲蘇美惠、徐月香，並扣得被告蘇美惠持
    用之門號0000000000號手機1支(含SIM卡1片)、被告徐月香
    持用之門號0000000000號手機1支(含SIM卡1片)，而查悉上
    情。
  ㈢因認被告蘇美惠就上開犯罪事實㈠部分，涉犯刑法第339條之4
    第1項第2款之3人以上共同詐欺取財、洗錢防制法第14條第1
    項及組織犯罪防制條例第3條第1項後段之參與犯罪組織等罪
    嫌；就上開犯罪事實㈡部分，涉犯刑法第339條之4第1項第2
    款之3人以上共同詐欺取財及洗錢防制法第14條第1項罪嫌。
    被告徐月香就上開犯罪事實㈡部分，涉犯刑法第339條之4第1
    項第2款之3人以上共同詐欺取財罪、洗錢防制法第14條第1
    項及組織犯罪防制條例第3條第1項後段之參與犯罪組織等罪
    嫌。
二、按第二審法院認為上訴有理由，或上訴雖無理由，而原判不
    當或違法者，應將原審判決經上訴之部分撤銷，就該案件自
    為判決。但因原審判決諭知管轄錯誤、免訴、不受理係不當
    而撤銷之者，得不經言詞辯論以判決將該案件發回原審法院
    ，刑事訟訴法第369條第1項、第372條分別定有明文。
三、按案件由犯罪地或被告之住所、居所或所在地之法院管轄，
    刑事訴訟法第5 條第1 項定有明文；其所謂犯罪地，參照刑
    法第4條之規定，應包括行為地與結果地兩者而言，最高法
    院72年度台上字第5894號判決意旨參照。又刑法詐欺罪之成
    立，以意圖為自己或第三人不法之所有，以詐術使人將本人
    或第三人之物交付為要件，亦即以本人交付財物為犯罪結果
    ；而詐欺罪之既遂、未遂與否，又以犯罪行為人有無取得本
    人之財物作為判斷基準，則被害人遭詐騙之匯款匯入地及犯
    罪行為人取款地，均應認為係犯罪行為結果發生地。
四、經查：
  ㈠本件被告2 人因涉犯刑法第339條之4第1項第2款之3人以上共
    同詐欺取財、洗錢防制法第14條第1項之洗錢及組織犯罪防
    制條例第3條第1項後段之參與犯罪組織等罪嫌，經臺灣嘉義
    地方檢察署檢察官提起公訴後，於110年6月25日繫屬原審法
    院，而檢察官起訴時，被告2 人之住所及居所均不在原審轄
    區，業經被告2 人陳明在卷，復有被告2人之個人戶籍資料
    查詢結果附卷可稽（見原審卷第99、103頁），且本案於檢
    察官提起公訴時，被告2 人並未在原審法院轄區內之各監、
    所執行或羈押中，亦有臺灣高等法院被告前案紀錄表在卷可
    參（見原審卷第101、105頁），即其等所在地亦非在原審法
    院轄區，是以本案起訴時被告2 人之住所、居所或所在地，
    固均非在原審法院轄區。
  ㈡然被告蘇美惠向其不知情之友人陳樹藍借得陳樹藍之母陳黃
    虳申設之系爭郵局帳戶供本案之詐欺集團使用，而系爭郵局
    帳戶，係設立於六腳蒜頭郵局（位於嘉義縣○○鄉○○村000○0
    號）乙情，有系爭郵局帳戶開戶資料可按。又本案詐欺集團
    成員係以LINE通訊軟體向告訴人林秀鳳、被害人吳彩華行騙
    ，告訴人林秀鳳、被害人吳彩華因而受騙並分別將111萬5,5
    20元、30萬元款項匯至系爭郵局帳戶，業據告訴人林秀鳳、
    被害人吳彩華於警詢時陳明在卷，並有遠東國際商業銀行新
    臺幣匯款申請書、郵局入戶匯款申請書存卷足佐。雖告訴人
    林秀鳳、被害人吳彩華與詐欺集團聯絡之地點均非在嘉義縣
    境內，然其等既因受騙而將款項匯至嘉義六腳蒜頭郵局，其
    中告訴人林秀鳳匯入之款項並經證人陳樹藍親自前往六腳蒜
    頭郵局臨櫃提領後，在六腳蒜頭郵局外交付予被告蘇美惠乙
    節，亦據被告蘇美惠、證人陳樹藍陳述綦詳，復有證人陳樹
    藍於109年7月28日至六腳蒜頭郵局臨櫃領款之監視器錄影畫
    面翻拍照片附卷可憑，就整體犯罪經過而言，詐騙集團取得
    被害人款項之地點，即係在嘉義縣境內，能否謂本案犯罪結
    果地並非原審法院管轄區域範圍，容非無疑。乃原審就此未
    予調查，逕以本件被告2人住、居所、所在地及犯罪行為地
    均非原審轄區為由，而為管轄錯誤之諭知，要非無研求之餘
    地。
　㈢從而，檢察官上訴意旨指摘原判決為管轄錯誤之諭知係屬不
    當，為有理由，應由本院將原判決撤銷，發回臺灣嘉義地方
    法院另為適當之處理，並不經言詞辯論而為之。
五、據上論結，依刑事訴訟法第369條第1項但書、第372條，判
    決如主文。　
中　　華　　民　　國　　110 　年　　10　　月　　8 　　日
                  刑事第三庭    審判長法  官  陳連發
                                      法  官  洪榮家
                                      法  官  何秀燕
以上正本證明與原本無異。
如不服本判決應於收受送達後20日內向本院提出上訴書狀，其未
敘述上訴理由者，並得於提起上訴後20日內向本院補提理由書（
均須按他造當事人之人數附繕本）「切勿逕送上級法院」。
　　　　　　　　　　　　　　　　　　　書記官  翁心欣
中　　華　　民　　國　　110 　年　　10　　月　　8 　　日